臺灣高等法院民事判決　　　　　　　　　 99年度上字第990號
　　上訴人即附
　　帶被上訴人　何秋玉
　　訴訟代理人　林宗竭律師
　　被上訴人即
　　附帶上訴人　薛凱英
　　訴訟代理人　葉忠雄律師
上列當事人間清償借款事件，上訴人對於中華民國99 年7月20日
臺灣板橋地方法院99 年度訴字第994號第一審判決提起上訴，被
上訴人提起附帶上訴，經本院於100年2月22日言詞辯論終結，判
決如下：
    主  文
上訴及附帶上訴均駁回。
第二審上訴訴訟費用由上訴人負擔。附帶上訴訴訟費用由被上訴
人負擔。
    事實及理由
一、被上訴人即附帶上訴人薛凱英（下稱薛凱英）起訴主張：上
    訴人即附帶被上訴人何秋玉（下稱何秋玉）及其夫薛國英（
    即薛凱英之弟，於民國97年3月7日死亡），因經濟困難於民
    國（下同）93年2月3日向薛凱英借款新臺幣（下同）1,417,
    700 元作為軍公教優惠存款之用，雙方並簽具借據為憑，迄
    未清償。何秋玉與薛國英又於93年10月10日向薛凱英借款20
    0萬元，雙方並簽具立借款契約證明書，迄今僅分期清償101
    萬元，尚積欠99萬元未清償。何秋玉與薛國英再於95年4 月
    10日向薛凱英借款60萬元，何秋玉與薛國英並簽具借據為憑
    。另何秋玉於97 年2月17日單獨向薛凱英借款20萬元，兩造
    約定於97 年4月30日以前清償，何秋玉亦簽具借據交予薛凱
    英，然何秋玉屆期仍未清償。從而，何秋玉與薛國英共同積
    欠薛凱英3,007,700 元未清償，何秋玉與薛國英應各負債務
    1,503,850 元，加計何秋玉單獨向薛凱英借款之20萬元，何
    秋玉尚積欠薛凱英1,703,850 元等情。爰依消費借貸法律關
    係，求為命：(一)何秋玉應給付薛凱英1,703,850元及自97年5
    月1日起至清償日止，按年息5% 計算之利息。(二)願供擔保，
    請准宣告假執行。（原審判命何秋玉應給付薛凱英1,653,85
    0元及其中1,503,850元部份，自何秋玉收受支付命令繕本翌
    日即99年1月18日起，其餘15萬元部份自97 年5月1日起均至
    清償日止之遲延利息，並駁回薛凱英其餘之訴。何秋玉就其
    敗訴部分聲明不服，提起上訴；薛凱英僅就其敗訴部分中之
    5 萬元借款本息部分亦聲明不服，提起附帶上訴，其未聲明
    不服部分，已告確定。）並附帶上訴及答辯聲明：(一)原判決
    不利薛凱英部分廢棄。(二)上廢棄部分，何秋玉應再給付薛凱
    英5萬元及自97年5月1日起至清償日止，按年息5% 計算之利
    息。(三)何秋玉之上訴駁回。
二、何秋玉則以：何秋玉與薛國英僅共同向薛凱英借款200 萬元
    ，關於借款1,417,700 元及60萬元部份，借款人為薛國英非
    何秋玉，何秋玉僅為見證人，此由何秋玉與薛國英於96年12
    月20日簽立之借款切結書中（下稱系爭借款切結書），何秋
    玉僅以債務人妻子身份簽名觀之即明。又何秋玉與薛國英僅
    共同向薛凱英借款200萬元部分，依民法第271條規定應由何
    秋玉與薛國英平均分擔100萬元債務，而系爭200萬借款已清
    償101萬元，且由何秋玉交給薛凱英，故何秋玉應負擔之100
    萬債務已清償完畢。縱認200萬元、1,417,700元及60萬元借
    款，均係由何秋玉與薛國英共同向薛凱英借貸，但由系爭借
    款切結書所載之內容可知，薛凱英已同意未清償部分全歸由
    薛國英承擔，何秋玉自得免清償之責。再關於何秋玉單獨向
    薛凱英借款20萬元部分，何秋玉已於97年3月底某日晚上、9
    7年7月6至15日某日晚上、98年1月6至15日某日中午、98年7
    月7日匯款入訴外人張慎即薛凱英之夫之帳戶、98 年10月18
    日晚上均各交付5 萬元於薛凱英而清償完畢等語，資為抗辯
    ，並上訴及答辯聲明：(一)原判決不利何秋玉部分廢棄。(二)上
    廢棄部分，薛凱英在第一審之訴之訴及假執行之聲請均駁回
    。(三)薛凱英之附帶上訴駁回。
三、薛凱英主張薛國英與何秋玉分別於93年2月3日、93年10月10
    日、95 年4月10日共同向其借款1,417,700元、200萬元、60
    萬元。何秋玉則於97 年2月17日向其借款20萬元，雙方上揭
    借款均簽具借據為憑，而借據上薛國英及何秋玉之簽名及印
    文均真正，且薛凱英均已為金錢交付， 迄今僅清償系爭200
    萬元借款中之101萬元。薛國英嗣於97 年3月7日死亡，何秋
    玉及其子女均拋棄其繼承權之事實，業據其提出戶籍謄本、
    借據4紙（見原審98 年度司促字第57520號卷第6頁至第10頁
    ）、匯款單（原審卷第44頁至第45頁）等件為證，且為何秋
    玉所不爭執（原審卷第56頁），堪信為真正。薛凱英又主張
    何秋玉與薛國英共同積欠薛凱英3,007,700 元未清償，何秋
    玉與薛國英應各負債務1,503,850 元，加計何秋玉單獨向薛
    凱英借款之20萬元，何秋玉尚積欠薛凱英1,703,850 元等語
    ，惟為何秋玉所否認，並以上述情詞置辯，是以本件兩造爭
    執之要點在於：(一)何秋玉是否為上揭1,417,700 元及60萬元
    借款債務之共同借款人？倘何秋玉為共同借款人，薛凱英是
    否於96年12月20日免除何秋玉該借款債務？(二)何秋玉與薛國
    英共同向薛凱英借貸之200萬元，薛凱英受償之101萬元係何
    秋玉所償？抑或何秋玉及薛國英共同清償？(三)上揭何秋玉20
    萬元借款是否已清償完畢？玆分述如下。
四、何秋玉是否為上揭1,417,700 元及60萬元借款債務之共同借
    款人？倘何秋玉為共同借款人，薛凱英是否於96年12月20日
    免除何秋玉該借款債務？
  (一)按解釋契約，固須探求當事人立約時之真意，不能拘泥於契
    約之文字，但契約文字業已表示當事人真意，無須別事探求
    者，即不得反捨契約文字而更為曲解。」、「按解釋契約，
    應於文義上及論理上詳為推求，以探求當事人立約時之真意
    ，並通觀契約全文，斟酌訂立契約當時及過去之事實、交易
    上之習慣等其他一切證據資料，本於經驗法則及誠信原則，
    從契約之主要目的及經濟價值作全盤之觀察，以為其判斷之
    基礎，不能徒拘泥字面或截取書據中一二語，任意推解致失
    其真意。」最高法院著有17年上字第1118號判例、96年度台
    上字第2631號裁判可參。
  (二)查薛凱英主張何秋玉與薛國英為系爭1,417,700 元借款及60
    萬元借款之共同借款人，已提出借據在卷為憑，觀之系爭1,
    417,700 元借款借據最末已記載「借款人：薛國英、何秋玉
    」、系爭60萬元借據首行記載「借據」、最末記載「立據人
    薛國英、何秋玉」等字樣，已明確表示契約內容及何秋玉係
    借款人及借據立據人，何秋玉並自認上揭借據上「何秋玉」
    之簽名及印文為真正，故何秋玉與薛國英為該借款之共同借
    款人，堪以認定，自不得反捨契約文字而更為曲解。何秋玉
    辯稱其僅係在場見證，非借款人云云，核與上揭借據記載不
    符，要難認可採。何秋玉雖又辯稱系爭1,417,700 元借款借
    據內雖記載「玆借到薛凱英小姐新臺幣壹佰肆拾壹萬柒仟柒
    佰元整，為支付本人薛國英國軍退役優惠存款借支歸墊」等
    語、系爭60萬元借款借據內亦記載「玆向薛凱英小姐借得新
    臺幣陸拾萬元整，本人將以互助會方式還款，....」等語，
    均未言及何秋玉，故何秋玉辯稱依借據內容薛國英方為借款
    人，其非借款當事人云云，然觀之薛凱英提出之200 萬元借
    款借據，何秋玉業已自認其與薛國英共同向薛凱英借貸（見
    原審卷第56頁正反面），該借據內容亦記載「薛凱英係薛國
    英之二姐，因見國英弟遭環境變遷向銀行高利率借款度日之
    困境，願以新臺幣貳佰萬元巨款借與國英弟解決生活壓力，
    ....」等語，借據內容亦僅論及薛國英，而未言及何秋玉，
    而且上揭3 紙借據內容記載格式相似，顯見兩造及薛國英簽
    訂借據時習慣上會載明借款原因、時空環境等過去事實，何
    秋玉自不得截取借據內容部分文字而任意推解何秋玉非借款
    人，以致其真意。況借款見證人及借款人不論是字義、法律
    權利義務均相去甚遠，苟何秋玉僅為在場見證人，應無於借
    款人欄下簽名、用印可能。故本院通觀系爭1,417,700 元借
    款借據及系爭60萬元借款借據全文內容，雙方真意應係「薛
    國英、何秋玉為辦理薛國英國軍退役優惠存款，而共同向薛
    凱英借款1,417, 700元」、「薛凱英體恤薛國英遭環境變遷
    ，而借款60萬元予薛國英及何秋玉」，何秋玉辯稱其僅係見
    證人，並非共同借款人云云，悖於系爭借據文義解釋及兩造
    借據簽立習慣，核無足採。
  (三)次按「債權人向債務人表示免除其債務之意思者，債之關係
    消滅。」民法第343條定有明文。查何秋玉為系爭1,417,700
    元及60萬元借款之共同借款人，已如前述，則薛凱英主張何
    秋玉應與薛國英平均負擔借款債務，即為有據。至何秋玉辯
    稱薛凱英是於96年12月20日免除其借款債務云云，並提出借
    款切結書（見原審卷第60頁）為憑，該切結書之末確記載「
    債權人：薛凱英，債務人：薛國英，債務人妻子：何秋玉」
    等語，惟非但為薛凱英所否認，且系爭切結書全文並無支字
    片語記載免除何秋玉債務之意思，衡情免除債務攸關債權人
    、債務人權利義務，苟薛凱英確有免除債務之意思，應無詳
    加記載之理，自不得截取切結書「債務人薛國英，債務人妻
    子：何秋玉」而任意推解薛凱英係以該切結書免除其上揭借
    款債務。查該切結書記載「立切結書人薛凱英（簡稱甲方）
    因念其弟薛國英（簡稱乙方），因積欠他人大額借款數佰萬
    元無法償還，環境過逼，憂心生活，基於同情，以惻隱之心
    自願無息助借新臺幣佰肆拾捌萬柒仟伍佰元正，經甲乙雙
    方同意自九十七年起，每半年（上半年元月五日前，下半年
    七月五日前）在乙方終身俸發放同時償還甲方新臺幣貳拾伍
    萬元（全年兩次共伍拾萬元），同時在母親僱請外勞照顧支
    薪期間，甲方孝心自願支助年半年新臺幣3萬元，.... 」等
    語，本院審酌兩造系爭切結書內容，並斟酌訂立兩造訂約之
    習慣等其他一切證據資料，雙方真意應僅薛凱英體恤薛國英
    夫妻處境困頓而同意薛國英及何秋玉延期清償債務及延期清
    償之給付方法。何秋玉辯稱薛凱英係以該切結書免除其系爭
    1,417,700元及60萬元借款債務云云，並無可採。
五、何秋玉與薛國英共同向薛凱英借貸之200 萬元，薛凱英所受
    償之101 萬元是否為何秋玉所清償？抑或何秋玉及薛國英共
    同清償？
  (一)按「請求履行債務之訴，原告就其所主張債權發生原因之事
    實，固有舉證之責任，若被告自認此項事實而主張該債權已
    因清償而消滅，則清償之事實，應由被告負舉證之責任，此
    觀民事訴訟法第277條之規定自明。」最高法院著有28 年上
    字第1920號判例可參；又民事訴訟法第279條第1項所規定之
    「自認」，必須當事人對於他造主張不利於己之事實，在訴
    訟上承認其為真實或積極而明確的表示「不爭執」始足稱之
    。」最高法院著有95年度台上字第2093號裁判足參。
  (二)查薛凱英主張薛國英與何秋玉於93年10月10日共同向其借款
    200萬元，並已受償101萬元等語，為兩造所不爭執，故何秋
    玉辯稱該債務其應分擔之部分已因清償而消滅云云，則揆諸
    上揭判例意旨，自應由何秋玉負舉證之責。惟何秋玉自始未
    提出證據以實其說，是其辯稱薛凱英所受償之101 萬元為其
    清償云云，即不可採。至何秋玉辯稱薛凱英已於原審99 年6
    月29 日言辯論筆錄自認該101萬元係其清償云云，惟查薛凱
    英係稱（200萬元借款，其中101萬元部分）他們夫妻是用現
    金還款，一般都是何秋玉經手交錢給我等語（見原審卷第58
    頁），核其陳述並非對何秋玉所辯不利於己之事實積極而明
    確的表示自認，而係清償交付錢方式之敘明，薛凱英顯非自
    認上揭101 萬元全部係由何秋玉清償其應分擔之債務部分至
    明。況薛凱英於民事支付命令聲請狀所載之原因事實第一點
    即載明「係債務人夫妻（按即薛國英及何秋玉）共還款 101
    萬元」（見原審98年度司促字第57520號卷第3頁），並於歷
    次狀紙均為相同主張，何秋玉辯稱薛凱英已自認上揭101 萬
    元係其清償自己應分擔之債務部分云云，委無足採。此外，
    何秋玉即未就清償101 萬元係清償自己應分擔之部分之有利
    於己之事實舉證證明以實其說，故其辯稱薛凱英已自認其受
    償之101 萬元為何秋玉清償自己應分擔部分云云，自無可採
    。
六、何秋玉向薛凱英所貸20萬元借款是否已清償？
  (一)按「債權證書之返還，通常須在清償債務之後，故已返還債
    權證書者，推定其債之關係已消滅，此民法第325條第3項所
    由設。依此反面解釋，苟債權證書尚未返還，自難遽為債之
    關係已消滅之推斷。」最高法院著有94 年度台上字第337號
    裁判可參。查何秋玉自認其於97 年2月17日向薛凱英借款20
    萬元等情，惟抗辯其分別於97 年3月底，在新北市○○區○
    ○路49號5樓交付5萬元現金予薛凱英、於97年7月6至15日在
    薛凱英住處即新台市○○區○○路51巷14號10 樓交付現金5
    萬元予薛凱英、於98年1月6至同年月15日在上揭薛凱英住處
    交付現金5萬元予薛凱英，給付上揭15 萬元現時薛凱英之夫
    張慎均在現場。嗣於98 年7月7日再匯款5萬元予薛凱英，故
    已清償完畢云云，並提出匯款證明在卷為佐（見原審卷第23
    頁），惟薛凱英否認何秋玉曾以現金清償借款債務，何秋玉
    匯款5 萬元部分，係何秋玉清償另筆債務云云，原審依何秋
    玉聲請訊問證人張慎，惟證人張慎證稱：何秋玉兩夫妻常以
    經濟不好來我家借錢，我太太是同情他們，都有借給他，但
    都是我太太在處理，我從來沒有參與借款的來往，所以借幾
    次，借多少錢我都不清楚，所以也不清楚何秋玉有無於上揭
    時日交付現金清償薛凱英債務等語（見原審卷第57頁反面至
    第58頁）。此外，何秋玉即未能舉證證明其曾交付現金15萬
    元之清償事實，故本院要難僅憑上揭張慎證詞逕認何秋玉上
    揭抗辯為可採信。又查薛凱英迄今仍持有系爭20萬元借據原
    本，並於原審言詞辯論期日當庭提出經何秋玉訴訟代理人審
    閱無訛（見原審卷第58頁），衡情，何秋玉如已償還全部20
    萬元債務，自當請求薛凱英返還借據原本，故薛凱英主張何
    秋玉並未清償全部20萬元債務，應屬可採。
  (二)次按「消費借貸之借用人主張借款業已清償，而貸與人主張
    借用人此項清償之款項，係屬另筆債務，並非系爭借款者，
    依舉證責任分配之原則，應由貸與人就另筆債務之存在負舉
    證責任。」、又「稱消費借貸者，於當事人間必本於借貸之
    意思合致，而有移轉金錢或其他代替物之所有權於他方之行
    為，始得當之。是以消費借貸，因交付金錢之原因多端，除
    有金錢之交付外，尚須本於借貸之意思而為交付，方克成立
    。倘當事人主張與他方有消費借貸關係存在者，自應就該借
    貸意思互相表示合致及借款業已交付之事實，均負舉證之責
    任，其僅證明有金錢之交付，未能證明借貸意思表示合致者
    ，仍不能認為有該借貸關係存在。」最高法院著有73年度台
    上字第2383號、98年度台上字第1045號裁判可按。查何秋玉
    稱其匯款5 萬元部分，薛凱英自承確已收受，惟主張該清償
    之款項係屬另筆債務云云，則其自應先就另筆債務存在乙節
    ，負舉證責任。查薛凱英主張其與何秋玉尚有另筆借款債務
    乙節，固據其提出匯款單據3紙為憑（見原審卷第44 頁反面
    ）。惟非但為何秋玉所否認，且其始終未能證明借貸意思互
    相表示合致之事實。衡情兩造間雖為親屬間借貸，然其向來
    均書立借據為憑，並詳實記載借據內容，已如前述，然其主
    張之另筆債務，卻始終未能提出任何書據以供本院審酌，故
    其或能證明曾匯款予何秋玉，仍不能認其間確已成立借貸關
    係存在，故薛凱英主張該匯款係清償其他借款云云，即無可
    採。
七、綜上所述，何秋玉與薛國英共同向薛凱英借款1,417,700 元
    、200萬元及60萬元合計借款4,017,700 元，扣除已清償101
    萬元，尚積欠借款3,007,700元未清償，依民法第271條規定
    ，何秋玉應分擔1,503,850 元，另何秋玉單獨向薛凱英借款
    之20 萬元，僅清償5萬元，尚有15萬元未清償。從而，薛凱
    英依消費借貸之法律關係，請求何秋玉給付1,503,850元及1
    5萬元合計1,653,850元及其中1,503,850 元部分自支付命令
    送達之翌日即99年1月18日起，其餘15萬元部分自97 年5月1
    日起，均至清償日止，按年息5%計算之利息為有理由，應予
    准許，逾此部分，應予駁回。原審就上開應准許部分為何秋
    玉敗訴之判決，就上開不應准許部分，為薛凱英敗訴之判決
    ，經核並無違誤。兩造各就其敗訴部分上訴及附帶上訴，指
    摘原判決不當，求予廢棄改判，為無理由，應駁回其上訴及
    附帶上訴。
八、本件判決基礎已臻明確，兩造其餘之攻擊防禦方法及訴訟資
    料經本院斟酌後，核與判決不生影響，無一一論駁之必要，
    併予敘明。
九、據上論結，本件上訴及附帶上訴均為無理由，爰判決如主文
中    華    民    國   100    年    3     月    8     日
                    民事第十三庭
                        審判長法  官  蕭艿菁
                              法  官  林麗玲
                              法  官  賴劍毅
正本係照原本作成。
如不服本判決，應於收受送達後20日內向本院提出上訴書狀，其
未表明上訴理由者，應於提出上訴後20日內向本院補提理由書狀
（均須按他造當事人之人數附繕本）上訴時應提出委任律師或具
有律師資格之人之委任狀；委任有律師資格者，另應附具律師資
格證書及釋明委任人與受任人有民事訴訟法第466條之1第1項但
書或第2項（詳附註）所定關係之釋明文書影本。如委任律師提
起上訴者，應一併繳納上訴審裁判費。
中    華    民    國   100    年    3     月    8     日
                              書記官  黃慶霽
附註：
民事訴訟法第466條之1（第1項、第2項）：
對於第二審判決上訴，上訴人應委任律師為訴訟代理人。但上訴
人或其他法定代理人具有律師資格者，不在此限。
上訴人之配偶、三親等內之血親、二親等內之姻親，或上訴人為
法人、中央或地方機關時，其所屬專任人員具有律師資格並經法
院認為適當者，亦得為第三審訴訟代理人。